ACORDAO-COMPLETO-2546463

ACÓRDÃO 4229/2022 ATA 28/2022 - SEGUNDA CÂMARA

VISTOS, relatados e discutidos estes autos que, no presente momento, tratam de embargos de declaração opostos por Sérgio Henrique Sá Leitão Filho em face do Acórdão 3.619/2022 prolatado pela 2ª Câmara, ao julgar regulares, com ressalva, a prestação de contas ordinária dos gestores da Agência Nacional do Cinema (Ancine) , como entidade vinculada atualmente ao Ministério da Cidadania, para o exercício de 2017;
ACORDAM os Ministros do Tribunal de Contas da União, reunidos em Sessão da 2ª Câmara, ante as razões expostas pelo Relator, em:
9.1. conhecer dos presentes embargos de declaração opostos por Sérgio Henrique Sá Leitão Filho em face do Acórdão 3619/2022-TCU-Segunda Câmara, nos termos do art. 34 da Lei n.º 8.443, de 1992, e do art. 287 do RITCU, para, no mérito, rejeitá-los; e
9.2. enviar a cópia do presente Acórdão, com o Relatório e a Proposta de Deliberação, ao ora embargante, para ciência.

Embargos de Declaração em face do Acórdão 3.619/2022-TCU-2ª Câmara.

Segunda Câmara

Agência Nacional do Cinema (Ancine).

3. Embargante: Sérgio Henrique Sá Leitão Filho (CPF XXX.010.857-XX).

13.1. Ministros presentes: Augusto Nardes (na Presidência), Aroldo Cedraz, Bruno Dantas e Antonio Anastasia.
13.2. Ministros-Substitutos presentes: Marcos Bemquerer Costa e André Luís de Carvalho (Relator).

MINISTERIO PUBLICO FEDERAL

ANDRÉ DE CARVALHO

Ministro-Substituto André Luís de Carvalho.

Trata-se, no presente momento, de embargos de declaração opostos por Sérgio Henrique Sá Leitão Filho em face do Acórdão 3.619/2022 prolatado pela 2ª Câmara, ao julgar regulares, com ressalva, a prestação de contas ordinária dos gestores da Agência Nacional do Cinema (Ancine) , como entidade vinculada atualmente ao Ministério da Cidadania, para o exercício de 2017.
2. 	O aludido Acórdão 3.619/2022 teria sido prolatado pela 2ª Câmara do TCU, em suma, nos seguintes termos:
	" (...) 9.1. julgar regulares, com ressalva, as contas de Débora Regina Ivanov Gomes, Manoel Rangel Neto, Roberto Gonçalves de Lima, Rosana dos Santos Alcântara e Sérgio Henrique Sá Leitão Filho, nos termos dos arts. 1º, I, 16, II, 18 e 23, II, da Lei n.º 8.443, de 1992, dando-lhes a eventual quitação, diante dos elementos de convicção até aqui obtidos no presente processo; 
9.2. julgar regulares as contas de Alex Braga Muniz, Christian de Castro Oliveira, Glênio Cerqueira de Franca e Zélia Maria Barreto, nos termos dos arts. 1º, I, 16, I, 17 e 23, I, da Lei n.º 8.443, de 1992, dando-lhes a eventual quitação plena, diante dos elementos de convicção até aqui obtidos no presente processo;
9.3. enviar a cópia do presente Acórdão, com o Relatório e a Proposta de Deliberação, aos responsáveis indicados no item 3 deste Acórdão, para ciência; 
9.4. enviar, por intermédio da Consultoria Jurídica junto ao TCU e, consequentemente, do órgão vinculado à Advocacia-Geral da União, a cópia do presente Acórdão, com o Relatório e o Voto, aos respectivos órgãos competentes no Poder Judiciário e no Ministério Público Federal (MPF) , para ciência, nas correspondentes ações judiciais, a partir da juntada desta informação ao respectivo processo judicial, sem prejuízo de, aí, destacar que, a exemplo da Ação Penal n.º 5054960-79.2019.4.02.5101-RJ movida perante a 5ª Vara Federal Criminal do Rio de Janeiro, a atual tramitação de processos judiciais conduzidos pelo MPF em desfavor de Christian de Castro Oliveira, além de outros responsáveis no presente processo, não impediria o atual julgamento das contas desses responsáveis pela regularidade no TCU, não somente porque estas contas anuais, para o exercício de 2017, não contemplariam necessariamente a avaliação sobre os correspondentes ilícitos perpetrados por esses responsáveis, pois estariam restritas à mera gestão financeira lato sensu para 2017, não subsistindo, assim, a eventual comunicabilidade entre aquela instância judicial e a presente instância de controle administrativo, mas também porque, a partir do superveniente julgamento dos referidos processos judiciais no sentido da eventual condenação desses responsáveis pela prática de ilícitos ligados à gestão financeira lato sensu, o TCU poderá vir a reabrir as respectivas contas anuais com vistas a promover o futuro julgamento pela irregularidade das contas dos aludidos responsáveis para a consequente condenação em débito ou multa; e 
	9.5. promover o arquivamento do presente processo."
3.	Por intermédio, todavia, do seu advogado, Sérgio Henrique Sá Leitão Filho acostou os seus embargos de declaração à Peça 201 sob o pretexto de que o aludido Acórdão 3619/2022-TCU-Segunda Câmara padeceria de omissão, tendo apresentado, para tanto, os seguintes argumentos:	
	" (...) 2. A despeito da ausência de dolo ou dano ao erário, o acórdão considerou que o ato do Embargante representaria falha formal suficiente para aprovar suas contas com ressalvas (item 32.4.11 do relatório do acórdão) . 
	3. Todavia, o acórdão padece de omissão, na medida em que não se manifestou expressamente acerca do precedente referenciado pelo Embargante em suas razões de justificativa (peça 105) , no qual o Plenário do TCU, em caso semelhante, decidiu pela exclusão da responsabilização do agente público que exerceu um cargo por curto período, à luz do princípio da continuidade do serviço público, entendendo que deve o gestor dar seguimento aos trabalhos em curso pela Administração.
	4. Em suas razões de justificativa, o Embargante sustentou que ocupou o cargo de Diretor da Ancine por curtíssimo período e, na reunião em que se deliberou pela aprovação excepcional, o Embargante ocupava o cargo há apenas 54 dias.
	5. Era não só aceitável, como esperado, que ele, um recém-chegado membro da Diretoria, acolhesse a tese dominante até então na jurisprudência da Diretoria Colegiada - reconhecida assim pela própria Unidade Técnica desta Corte de Contas -, que já havia autorizado, em ocasiões anteriores, liberações excepcionais para a movimentação de recursos incentivados sem a captação mínima exigida nos normativos, quando presentes requisitos que garantissem segurança acerca da assinatura dos contratos de aporte de recursos, tendo o Embargante se apoiado naquilo que seus pares já vinham decidindo e no consenso criado na Diretoria Colegiada da Ancine.
	6. Para corroborar este argumento, o Embargante invocou a jurisprudência do Plenário desta Corte de Contas, que já se manifestou pela exclusão da responsabilização do agente público que exerceu o cargo por um curto período, e referenciou expressamente, em suas justificativas, o Acórdão 1782/2010-TCU-Plenário, de relatoria do Min. Raimundo Carreiro, cujo trecho esclarecedor do voto é abaixo transcrito: 
	'[...] 5. Consigno, no entanto, que devem ser afastadas as responsabilidades dos Srs. Angelo José de Carvalho Batista e Henrique Germano Zimmer, uma vez que o primeiro, como Diretor-Presidente, estava no cargo há menos seis meses, e consoante o Princípio da Continuidade do Serviço Público, deve o gestor dar seguimento aos trabalhos em andamento pela Administração, enquanto o segundo não deve ser responsabilizado, [...]'
	7. Ocorre que, nos termos do Código de Processo Civil (art. 489, §1º, VI, do CPC) , que se aplica de forma supletiva aos processos deste TCU (arts. 15 e 1.046, § 2º, do CPC) , não se considera fundamentado o acórdão que deixar de seguir a jurisprudência invocada pela parte sem demonstrar a existência de distinção no caso em julgamento ou superação do entendimento.
	8. Nesse sentido, é de rigor que esta Colenda Corte de Contas enfrente o argumento deduzido pelo Embargante da forma posta por ele em suas justificativas, e que seja explicitada qual a razão de não seguir a jurisprudência invocada pelo Embargante, devendo, para sua desconsideração, ser indicada a distinção dos casos ou a superação do entendimento, sob pena de se perpetrar a negativa de prestação jurisdicional. 
	9. Veja que o argumento deduzido nas justificativas e não enfrentado pelo acórdão tem, por si só, o condão de infirmar a conclusão de que a conduta de SÉRGIO padeceria de falha formal, e seu acolhimento ensejaria o julgamento de regularidade das suas contas sem qualquer ressalva.
	10. Frise-se, Excelências, que quando houve a deliberação da Diretoria Colegiada pela liberação excepcional dos recursos aqui discutida, o Embargante se encontrava há apenas 54 dias no exercício da função de Diretor da Ancine. 
	Por estas razões, é de rigor o acolhimento dos aclaratórios, a fim de que seja suprida a omissão apontada, para que se aplique o mesmo entendimento do julgado invocado (Acórdão 1782/2010-TCU-Plenário) ou que se indique expressamente por qual razão deixou de fazê-lo."
É o Relatório.

Roberto Baptista Dias da Silva (OAB-SP 115.738), entre outros, representando Sérgio Henrique Sá Leitão Filho.

Não atuou.

EMBARGOS DE DECLARAÇÃO. PRESTAÇÃO DE CONTAS. ACÓRDÃO 3.619/2022-TCU-2ª CÂMARA. AUSÊNCIA DO SUPOSTO VÍCIO NO REFERIDO ACÓRDÃO. MERA TENTATIVA DE INDEVIDA REDISCUSSÃO DE MÉRITO DO FEITO PELA ESTREITA VIA DOS EMBARGOS. CONHECIMENTO. REJEIÇÃO. COMUNICAÇÃO.

PRESTAÇÃO DE CONTAS (PC)

Secretaria de Controle Externo da Educação, da Cultura e do Desporto (Secex-Educação).

Trata-se, no presente momento, de embargos de declaração opostos por Sérgio Henrique Sá Leitão Filho em face do Acórdão 3.619/2022 prolatado pela 2ª Câmara, ao julgar regulares, com ressalva, a prestação de contas ordinária dos gestores da Agência Nacional do Cinema (Ancine) , como entidade vinculada atualmente ao Ministério da Cidadania, para o exercício de 2017.
2.	Os presentes embargos devem ser, preliminarmente, conhecidos pelo TCU, por atenderem aos requisitos legais e regimentais de admissibilidade, devendo ser no mérito, contudo, rejeitados.
3.	Como visto, por intermédio do seu advogado, Sérgio Henrique Sá Leitão Filho opôs os seus embargos de declaração à Peça 201 sob o pretexto de o referido acórdão padecer de omissão em face da ausência de manifestação expressa sobre o Acórdão 1782/2010-TCU-Plenário diante da exclusão, ali, da eventual responsabilização do agente público, por ter exercido o cargo em curto período de tempo, tendo pugnado, para tanto, pela regularidade das suas contas sem a anunciada ressalva.
4.	Ocorre, todavia, que, ao avaliar os argumentos apresentados neste processo, a Secex-Educação emitiu o seu parecer à Peça 177 e ali assinalou que "o simples fato de o responsável ter ocupado o cargo de Diretor por curto período não afasta a sua responsabilidade, pois os direitos e deveres dos integrantes da Diretoria são plenos durante todo o período que compõem o colegiado".
5.	Por esse prisma, contudo, a unidade técnica evidenciou que o aludido responsável não teria participado da edição da IN Ancine n.º 124, de 2015, apesar de os efeitos dessa norma terem impactado os atos praticados durante o seu curto período na diretoria, e, desse modo, a referida falha não deveria ser atribuída a Sérgio Henrique Sá Leitão.
6.	Não fosse o bastante, a unidade técnica indicou que, apesar de não ter resultado em grave infração à norma legal ou provocado o eventual dano ao erário, a autorização para a primeira liberação de recursos no projeto (Serial Kelly) , antes da devida assinatura dos contratos, figuraria como falha formal suficiente para resultar na aludida ressalva sobre as contas de Sérgio Henrique Sá Leitão, entre os demais gestores públicos, e, por esse prisma, apesar de a referida decisão do Plenário não ter sido expressamente anunciada, o argumento oferecido pelo ora embargante já estaria contemplado no referido Acórdão 3619/2022-TCU-Segunda Câmara, pois teria tratado a sua conduta como mera falha formal para o subsequente julgamento das contas pela regularidade, com ressalva, nos termos do art. 16, II, da Lei n.º 8.443, de 1992. 
7.	Bem se sabe, nesse ponto, que, em sintonia com a jurisprudência fixada pelo TCU a partir, por exemplo, dos Acórdãos 294/2016 e 731/2019, do Plenário, não subsistiria a suposta omissão em face de a correspondente matéria ter sido efetivamente analisada no parecer da unidade técnica para a subsequente incorporação expressa desse parecer como razões de decidir na prolação do aludido acórdão.
8.	De toda sorte, para além de não ter evidenciado os supostos vícios no referido acórdão, o ora embargante apenas tentou promover a indevida rediscussão de mérito do feito pela estreita via destes embargos de declaração, a despeito de os embargos não servirem como a via adequada para essa finalidade em consonância, assim, com a jurisprudência firmada pelo TCU a partir, por exemplo, dos Acórdãos 2.062/2015, 2.635/2015 e 294/2016, do Plenário, e com a jurisprudência fixada pelo Superior Tribunal de Justiça a partir, por exemplo, do EDcl Resp 351490 no DJ de 23/09/2002, além da jurisprudência firmada pelo Supremo Tribunal Federal em face, por exemplo, do RE 776045 AgR-ED no DJe de 14/12/2016.
9.	Os presentes embargos deveriam, pois, ter sido manejados para corrigir a eventual obscuridade, omissão ou contradição na aludida deliberação do TCU, mas não para intentar o novo julgamento das questões já debatidas pelo Tribunal, até porque deveriam servir apenas para esclarecer, interpretar ou completar o pronunciamento anteriormente emitido pelo TCU em benefício da melhor compreensão ou inteireza da deliberação em sintonia, por exemplo, com o Acórdão 434/2018-TCU-Plenário; ficando evidente, todavia, que, no presente momento, o ora embargante buscaria apenas rediscutir indevidamente o mérito do correspondente feito.
10.	O TCU deve conhecer, portanto, dos presentes embargos para, no mérito, rejeitá-los, mantendo inalterado o Acórdão 3619/2022-TCU-Segunda Câmara.
Ante o exposto, pugno pela prolação do Acórdão ora submetido a este Colegiado.
TCU, Sala das Sessões, em 16 de agosto de 2022.
Ministro-Substituto ANDRÉ LUÍS DE CARVALHO 
Relator